臺灣高等法院刑事判決　　　　　　　　　　　　九十二年度上更(二)字第七０二號
　　上　訴　人
　　即　被　告　丁○○
　　選任辯護人　張景源律師
右上訴人，因偽造有價證券案件，不服台灣桃園地方法院八十五年度訴緝字第一九四
號，中華民國八十六年八月四日第一審判決（起訴案號：台灣桃園地方法院檢察署八
十五年度偵字第三０六九號）提起上訴，判決後，經最高法院第二次發回更審，本院
判決如左：
    主  文
原判決撤銷。
丁○○無罪。
    理  由
一、公訴意旨略以：被告丁○○係桃園縣八德市（原為八德鄉○○○村○○路一二八
    巷八十五號之「東艾資訊電子股份有限公司」（下稱東艾公司）負責人，於收受
    該公司外包加工廠商乙○○所交付，付款人為新竹中小企業銀行新明分行、帳號
    ○一二九九─八號、支票號碼ＡＮ—0000000號，發票人、票載日期及票
    據金額均空白之空白支票乙紙，作為擔保之用後，因東艾公司財務困難，竟意圖
    供行使之用，擅自在前揭支票之票載日期、票據金額欄分別填寫票載日期民國（
    下同）八十二年九月一日及票據金額新台幣（下同）一百萬元，並偽造刻乙○○
    之印章後，蓋於支票發票人欄，完成發票行為。因認被告涉犯刑法第二百零一條
    第一項之偽造有價証券罪嫌云云。
二、按犯罪事實應依證據認定之，無證據不得認定犯罪事實，又不能證明被告犯罪者
    ，應諭知無罪之判決，刑事訴訟法第一百五十四條第二項、第三百零一條第一項
    分別定有明文。再所謂證據，須適於為被告犯罪事實之證明者，始得採為斷罪資
    料，如未能發現相當證據，或證據不足以證明者，自不能以推測或擬制之方法，
    以為裁判基礎（最高法院五十三年台上字第二七五０號、四十年台上字第八十六
    號判例參照）。又告訴人之告訴，係以使被告受刑事訴追為目的，其陳述是否與
    事實相符，仍應調查其他證據以資審認，須有足以認定被告確有犯罪行為之積極
    證據始足能為有罪之判決。
三、公訴人認定被告犯罪，無非係以被告經傳不到，而右開事實，業據告訴人乙○○
    指訴甚詳，並有偽造之支票影本在卷為憑，為其論據。
四、訊據被告丁○○堅決否認有右揭偽造有價証券犯行，辯稱：伊僅係東艾公司之名
    義上掛名之負責人，祇負責生產工廠之行政事宜，公司之財務係由甲○○及丙○○夫婦負責，伊均未參與，且未收受上開偽造之空白支票，支票上之金額日期及
    印章亦非伊所填寫或盜刻蓋用，系爭支票係乙○○交付給丙○○，且係丙○○填
    載後使用軋入銀行，該支票如係遭人偽造簽發使用，當以甲○○、丙○○較為可
    能，且伊與甲○○、丙○○並無犯意聯絡或行為分擔，尚難咎令負擔罪責等語。
五、經查：
(一)告訴人乙○○於交付空白支票時，於支票背面蓋有菩洋公司及負責人之大小章，
    比對發票人欄乙○○之印文及背面印文之結果，二者顯不相同，告訴人乙○○亦
    否認發票人欄上之印文為其所有，再本院經向新竹中小企業銀行新明分行調取前
    開支票之印章卡，其上乙○○之印章係圓形，系爭支票乙○○之印文則為方形，
    有支票乙紙（見原審卷八十五年度訴緝字第一九四號卷第六十頁）及前開分行函
    在卷為憑，二者亦迥不相同，足見抗告人所稱系爭支票經偽填票載日期及金額，
    發票人欄之印文係經偽造之印章所蓋，固與事實相符，但其指訴被告有偽造前開
    支票之犯行，為被告所否認。
(二)原審法院將系爭遭偽造之支票原本乙紙及被告丁○○當庭書寫之字跡乙紙，送請
    憲兵司令部刑事支援中心鑑定結果，據覆稱：「無法鑑定比對」、「送驗資料中
    可供比對特徵不足，故難獲致肯定結論」，有該中心八十六年一月廿二日、六月
    十六日（）綱得字第０一０一五號及第０八六０八號鑑驗通知書各一紙在卷可
    稽（原審卷第一三二頁、第一八九頁），自難遽認系爭支票係遭被告偽造而簽發
    使用。
(三)告訴人乙○○經營之菩洋藝術有限公司係東艾公司之外包廠商，為東艾公司提供
    電腦鍵盤之代工工作，因雙方時有生意上之往來，東艾公司遂要求告訴人應提供
    一百萬元之票據作為保證，以擔保未來對被告公司所生之債務，有雙方約定之契
    約書為憑（見偵查卷第十八、十九頁），其間告訴人乙○○曾提供四紙保證支票
    與東艾公司，因東艾公司作業錯誤，提示二紙支票後遭到退票，告訴人公司債信
    大受影響，乃欲收回前揭四張保證支票，惟被告要求告訴人須另行簽發支票作為
    交換，被告即於八十二年三月三日返還前開四張支票，並應告訴人要求預先書立
    簽收保管條，內容記載：「票作為保證票，本公司不作軋票使用，如加工期無其
    他責任外事項時無條件歸還（或半年更換票），支票簽收保管人東艾資訊丁○○
    」，翌日即同年三月四日，告訴人並在東艾公司內被告及丙○○面前，交付該紙
    約定之支票予丙○○收受，該紙支票在交付時未填票載日期、金額及發票人未簽
    名或蓋章等情，業據告訴人乙○○指訴綦詳，並有道歉聲明書、支票簽收保管條
    各乙紙在卷足憑（見偵查卷第十一頁，上開原審卷第四十七頁、四十九頁反面、
    一一六頁反面、二０七頁正、反面）。依告訴人所言，其係於換票時要求被告書
    立上開保管條，且告訴人原交付之四紙保證票已返還乙節，為被告所不爭，衡情
    被告自無再就已返還之保證票書立保管條之理，足認被告所書立之簽收保管條所
    指票據即係本件系爭被偽造之支票無疑，參諸被告於原審自承：「八十五年十月
    二十四日庭呈字條是否你寫的）是的，這是換上一張的票」（見上開原審卷第一
    九三頁反面）、「（問：范是否放0000000號空白支票在你處？）是，他
    是我經營東艾公司外包廠商，票是他放我公司的保證票」（上開原審卷第十一頁
    ），亦至為明灼，是以被告不僅明知東艾公司曾經保管該紙支票，甚亦知悉該紙
    支票於告訴人交付時，係一欠缺記載票據金額、發票人簽名或蓋章、票載日期之
    空白支票，但依告訴人乙○○於檢察官偵查時供稱：「（你的支票是何人填載後
    軋入銀行？）是會計丙○○填載使用的，她是甲○○的太太。」（偵查卷第三十
    頁反面）等語，並參以系爭支票之右下角確有丙○○於八十二年三月十六日簽名
　　簽收之字樣，有支票在卷為憑，足證前開支票係由丙○○簽收執有，自不能以被
　  告明知上情即推定其參與「偽造」支票犯行。
(四)東艾公司於八十二年五月十八日，持上開偽造之支票及另紙面額八十八萬二千四
    百七十三元之支票一張，向臺灣土地銀行桃園分行辦理貼現，持以行使，臺灣土
    地銀行桃園分行乃依約撥付一百二十萬元之款項入東艾公司在前開分行設立之活
    期存款00000000000號帳戶。屆期該支票經臺灣土地銀行向新竹中小
    企業銀行提示遭退票，轉向發票人乙○○行使支票追索權，由乙○○償付一百零
    三萬五千元等情，有臺灣土地銀行桃園分行函在卷為憑。再系爭支票於八十二年
    五月十八日持向臺灣土地銀行辦理貼現時，請領貸款書上借款人係由被告丁○○
    親自簽名，有證人土地銀行襄理陳致中所提臺灣土地銀行受讓票據明細表，請領
    貸款書影本各一紙附卷可憑（見上開原審卷第一一八、一一九頁），雖證人即臺
    灣土地銀行經手被告公司貼現之承辦人黃大宜於原審時證稱：「．．．該貸款表
    在他們來銀行前已填好，．．．（當天）不記得丁○○有沒有去」，然被告丁○○於八十五年十一月七日原審法院訊問時，即坦承係伊載丙○○持本件系爭支票
    去辦貼現（見上開原審卷第五十五頁），足認被告就上開偽造之支票亦有參與行
    使之事實。至被告雖另行辦稱：因丙○○有拿乙○○書寫承諾之賠償字據給伊看
    ，伊始認有權提示系爭支票云云，且東艾公司與菩洋公司所立契約中之保證條款
    ，東艾公司於受有損害時，得逕行行使該紙票據權利等語，惟告訴人否認菩洋公
    司之加工產品有造成被告公司損害之事實，亦否認有積欠被告公司債務或書立任
    何賠償字據，並稱：「如果公司所交貨物有瑕疵，均已於交貨檢驗後在檢驗單直
    接記載扣款情形，且於扣款後，東艾尚欠諸多貨款如應收帳款單所載．．．」、
    「．．．貨品有問題也都是譚（指被告）與我交涉」（見上開原審卷第八十頁）
    ，而被告非但無法提出告訴人承諾賠償之字據或憑證，另參酌甲○○亦自承係因
    公司之作業錯誤而造成系爭之支票退票，有道歉聲明書乙紙為證（見偵查卷第四
    頁），益足證明東艾公司持票辦理貼現當時，實無被告所稱告訴人公司應予賠償
    之情形，亦即被告並無權使用該紙空白支票，被告藉詞辯稱係因丙○○有拿告訴
    人所書之承諾賠償字據給伊看，乃認為有權使用支票云云，顯屬事後卸責之詞，
    不足採信。況被告於本院審理時否認有載丙○○持系爭支票欠款貼現云云，與前
    開供詞不符，更見情虛。再依卷附甲○○電傳給東艾公司員工之資料內容所載，
　　甲○○稱被告為總經理，有上開資料附卷可稽（見上開原審卷第八七、八八頁）
  　，且證人簡國榮（即前任職於東艾公司職員）於原審法院訊問時證稱：「實際經
    營是甲○○，丁○○是甲○○請來當總經理．．．公司支票都經由丙○○審核，
    資金調度都是他們三人（指被告丁○○、甲○○、丙○○）商議」、「丁○○擔
    任公司之總經理，帳目他有過目，我們將廠商之請款單由會計審核，送總經理核
    可後，再送財務部丙○○開支票」，證人莊秀芬亦證稱：支票帳都會經過他三人
    處理各等語（見上開原審卷第一七二頁反面、一七三頁、一八０頁），即被告於
    原審亦自承：原則上支票由伊及甲○○、丙○○處理（見上開原審卷第一九三頁
    背面）。再者，原審法院及本院調閱東艾公司留存於臺灣土地銀行桃園分行金融
    往來資料，其上均有被告丁○○之簽名，參以東艾公司八十一年七月間向臺灣土
    地銀行桃園分行申請客票融資一千五百萬元、國內信用狀一千五百萬元，東艾公
    司於八十一年七月六日曾召開董監事會議，當時由被告擔任主席，並由被告具名
    向臺灣土地銀行桃園分行提出申請，有會議記錄及申請資料存卷可參，（見上開
    原審卷第一九五頁、一九六頁、二二二至二四五頁），足認被告參與東艾公司之
    資金調度及財務處理，其對於東艾公司之財務狀況，當知之甚詳，惟此亦祇能證
    明被告明知系爭支票係屬偽造而仍行使之事實，尚難遽認構成偽造支票犯行。
(五)至告訴人乙○○固另提出字據一紙，內載：「茲証明乙○○存於東艾資訊電子股
    份有限公司之支票（ＮＯ：ＡＮ00000000）係提供保証之用，今係因作
    業錯誤，而存入銀行造成退補之事，實感抱歉於此証明茲與乙○○協議，將支票
    退回於乙○○先生。公司名稱：東艾資訊電子（股）公司甲○○」等語，惟告訴
　　人乙○○檢察官偵訊時供稱：「（有關壹佰萬的支票字據是何人書立？）東艾資
  　訊公司的真正老闆甲○○。住址不曉得。」等語，參諸前開字據係由「東艾資訊
    電子（股）公司甲○○」署名等情，足見被告所辯系爭支票係東艾公司實際負責
　　人甲○○及公司會計丙○○保管並使用，非伊偽造等語，堪以採信。
(六)證人張貴英（即曾被列名為東艾公司之股東）於本院上訴審訊問時證稱：「沒有
    擔任東艾公司股東，我沒有那麼大的本事，我只認識丙○○，為何會冒用我的名
    字做掛名股東，我不知道，但曾與丙○○在另一家電子公司同事過，我不認識被
    告」等語（本院上訴審八十七年一月十三日訊問筆錄），證人何秀琴於原審法院
    （八十五年度自緝字第十八號）八十七年二月九日另案（詐欺案件）證稱：「東
    艾公司董事長是甲○○，我不知我的名字被拿來當公司股東，不認識丁○○」等
    語，依彼等證詞亦不足認定被告有利或不利之認定。至證人和業隆證稱：「在東
    艾公司倒閉後，才知道丁○○是人頭股東，在債權會議均是甲○○主持」等語，
  　，與上開被告實際參與東艾公司之經營及被告於原審自承公司原則上支票由其與
    甲○○、丙○○處理之事實固有不合，自無可採，但亦不足推定被告參與偽造支
    票犯行。
(七)證人莊秀芬、簡國榮、陳致中於原審所為之證言，因均未親眼目睹被告有偽造印
    章進而偽造系爭支票並行使之事實，均不足以證明被告有偽造系爭支票之犯行，
    尚難採為不利於被告之證據，併此敘明。
六、綜上所述，被告與丙○○於收受該紙支票時，固明知該支票為空白票據且僅係提
    供擔保之用，被告於原審亦自承原則上支票由其及甲○○、丙○○處理，是被告
    與甲○○、丙○○均為參與東艾公司經營之人，且上開支票係持以票貼使用，足
    認該支票於行使行為之際逢東艾公司財務不佳，乃被告為東艾公司之負責人兼總
    經理，丙○○為甲○○之妻，且為東艾公司董事兼負責東艾公司財務（會計）之
    人，竟在無任何授權之情形下，共同持向銀行辦理貼現，即難謂對於行使偽造支
    票之事實無所認識及欠缺犯意聯絡，再依卷附甲○○所書之道歉說明書，內載：
    「茲證明乙○○存於東艾資訊電子股份有限公司之支票（票據號碼：ＡＮ000
    00000）係提供保證之用，今係因作業錯誤，而存入銀行造成退補事實．．
    ．」之道歉聲明書，足見甲○○就本件支票之行使，亦有參與，是被告與甲○○
    、丙○○就「行使偽造支票」犯行有犯意聯絡及行為分擔，但此部分既未據起訴
    ，應移由檢察官另行偵辦。至關於被告被訴「偽造支票」部分，告訴人前開片面
    指訴既乏其他補強證據證明與事實相符，此外，復查無其他積極證據足資認定被
    告涉有前開犯行或與甲○○、丙○○有犯意聯絡及行為分擔，自屬不能證明被告
    犯罪。
七、原審未詳查深究，遽以論罪科刑，尚有違誤。上訴人即被告上訴要旨，執此指摘
    原判決不當，為有理由，應予撤銷改判，並諭知被告無罪之判決。
據上論斷，應依刑事訴訟法第第三百六十九條第一項前段、第三百六十四條、第三百
零一條第一項，判決如主文。
本案經檢察官吳國南到庭執行職務。
中　　　華　　　民　　　國　　九十三　　年　　　五　　　月　　 十九 　　日
                            臺灣高等法院刑事第六庭
                                審判長法  官  陳　春　秋
                                      法  官  王　麗　莉
                                      法  官  高　明　哲
右正本證明與原本無異。
如不服本判決，應於收受送達後十日內向本院提出上訴書狀，其未敘述上訴之理由者
並得於提起上訴後十日內向本院補提理由書（均須按他造當事人之人數附繕本）。
                                      書記官  李  垂  福
中　　　華　　　民　　　國　　九十三　　年　　　五　　　月　　 二十 　　日
